臺灣高等法院高雄分院民事判決　　　　96年度上更(一)字第15號
上　訴　人　甲○○
訴訟代理人　乙○○
被上訴人　　丙○○
訴訟代理人　朱育男律師
上列當事人間請求確認抵押債權不存在事件，上訴人對於民國95
年1 月6 日臺灣高雄地方法院94年度訴字第815 號第一審判決提
起上訴，經最高法院第一次發回更審，本院於96年9 月18日言詞
辯論終結，判決如下：
    主      文
原判決關於確認郭九淯就其所坐落高雄縣梓官鄉○○段第一三六
○、一三六四地號及梓義段（原判決誤載為公館段）第四二一地
號土地，權利範圍均二分之一，設定予甲○○之新臺幣佰伍拾
萬元之第二順位抵押權所擔保之債權不存在超過新臺幣壹佰貳拾
伍萬元部分，暨訴訟費用（除確定部分外）之裁判，均廢棄。
上開廢棄部分，被上訴人在第一審之訴駁回。
其餘上訴駁回。
第一、二審（除確定部分外）及發回前第三審訴訟費用由上訴人
負擔五分之二，餘由被上訴人負擔。
    事實及理由
一、被上訴人主張：伊前向台灣高雄地方法院（下稱高雄地院）
    聲請對債務人郭九淯（原名郭芳蘭）之財產為強制執行並聲
    明參與分配。高雄地院所執行之郭九淯所有坐落高雄縣梓官
    鄉○○段1360、1364地號及梓義段421 地號（此地段原判決
    誤載為公館段）等三筆土地（重測前分別為梓官段547 之1
    、547 之3 及547 地號），權利範圍各二分之一（下稱系爭
    不動產），設定登記有上訴人為抵押權人之第二順位抵押權
    （下稱系爭第二順位抵押權），因而拍定後於民國93年10月
    16日作成之分配表，表二分配次序七列有上訴人債權原本新
    台幣（下同）350 萬元之分配。惟上訴人並未提出債權憑證
    ，該第二順位抵押權所擔保之債權，應不存在等情。爰求為
    確認郭九淯於80年5 月10日就系爭不動產設定登記予上訴人
    之350 萬元之系爭第二順位抵押權，所擔保之債權不存在之
    判決。原審為被上訴人勝訴之判決。其答辯聲明請求：上訴
    駁回。
二、上訴人則以：伊確有貸與郭九淯225 萬元，資金來源乃伊與
    夫乙○○合資75萬元（伊出資4 萬元），訴外人林富男及簡
    志堅各出資75萬元，於80年5 月13日由簡志堅直接以現金在
    漢王大飯店咖啡廳交給郭九淯，有借據可稽，是有實際授受
    借款之事實等語，資為抗辯。其上訴聲明：(一)原判決關於上
    訴人敗訴部分廢棄。(二)上開廢棄部分，被上訴人在第一審之
    訴駁回。(三)第一、二審及發回前第三審訴訟費用，由被上訴
    人負擔。
三、兩造不爭執事項：
（一）被上訴人為郭九淯之債權人，前向原法院聲請對於郭九淯
      之財產為強制執行並參與分配，現由原法院以94年度執字
      第12423 號強制執行事件執行中。
（二）上訴人就系爭不動產，設定有第二順位抵押權。原法院執
      行處於93年10月16日針對郭九淯所有系爭不動產拍賣所得
      價金制作之分配表，表二分配次序七列有被上訴人債權原
      本350 萬元之分配。
四、茲兩造所爭執者為上訴人是否有借款225 萬元給郭九淯？經
    查：
（一）按抵押權為擔保物權，具有從屬性，從屬於債權而存在，
      如其債權為借款，則因金錢之交付始生效力。又抵押權所
      擔保之債權金額本於契約自由原則，自可由契約當事人自
      行決定，但仍以實際交付之借款額為擔保基準。本件系爭
      第二順位抵押權既為擔保借款債權而設定，則系爭抵押債
      權是否存在，端視雙方間有無實際交付借款而定。本件被
      上訴人主張訴外人郭九淯於80年5 月10日就系爭編號2不
      動產設定予上訴人之3,500,000 元之第二順位抵押權，所
      擔保之債權不存在等情，為上訴人所否認，並辯稱：郭芳
      蘭確向伊借款而設定350 萬元抵押權，實際借款225 萬元
      ，資金來源乃伊與伊夫乙○○合資750,000 元，林富男及
      簡志堅各出資750,000 元等語，並提出土地、建築改良物
      抵押權設定契約書、本票、抵押借據、抵押借款分期償還
      契約書、存證信函及民事聲請狀、乙○○之華南商業銀行
      （下稱華南銀行）活期儲蓄存款存摺等影本各1 份為證（
      見原審卷第126~129 、151 、154 、155 、157 、158 頁
      ）。查上訴人與郭芳蘭（即郭九淯）訂定之土地建築改良
      物抵押權設定契約書記載該抵押權所擔保債權之金額為3,
      500,000 元，債務清償日期為80年8 月7 日，利息按中央
      銀行核定放款利率計算。又債務人郭芳蘭出具之抵押借據
      記載「收到借款新臺幣3,500,000 元整，利息按月息3 分
      計算，定民國80年8 月13日清償，如逾期另按3 分計付違
      約金。提供梓官鄉○○段地號五四七、五四七之一、五四
      七之三面積．．．，權利範圍2 分之1 為擔保設定抵押權
      （岡山地政事務所民國80年5 月8 日第5442號登記）。另
      簽發參佰伍拾萬元整（新台幣）商業本票乙張交付債權人
      」等語；及郭芳蘭確於80年5 月13日簽發面額350 萬元，
      於80年8 月13日無條件擔任兌付之本票一紙予上訴人收執
      有該本票影本附卷可證。又抵押借款分期償還契約書影本
      1 紙，載有「前乙方（指郭九淯）於民國80年5 月8 日將
      宗地高雄縣梓官鄉○○段547 、547-1 、547-3 共參筆田
      地面積553 坪約，送件80.5.8岡字第5442號向甲方（即甲
      ○○）設定抵押貸款新台幣參佰伍拾萬元整。」（見原審
      卷第127 、128 頁）。再上訴人早在80年10月14日即因郭
      芳蘭未能還錢而曾以郵局第149 號存證信函致郭芳蘭稱：
      「妳於80年5 月13日向我情商借用新台幣3,500,000 元，
      已於本（80）年8 月13日到期，妳說一次還清發生困難，
      要求9 月5 日先付100 萬元，餘欠250 萬元決於9 月30日
      清還，邀得本人同意允妳照辦，迄10月14日，妳對自己所
      提協議和承諾未見信守……」等語；其後因郭芳蘭迄未清
      償，上訴人於80年12月間即聲請對郭九淯拍賣系爭抵押物
      ，取得原法院81年1 月15日之80年拍字2432號拍賣抵押物
      裁定後，曾聲請原法院81年度執字第8963號強制執行事件
      對郭芳蘭財產執行未果（見本院卷11 7~123頁）；嗣郭芳
      蘭出面商議分期清償，雙方於86年6 月27日協議確認借款
      本金餘額200 萬元，利息與違約金等共120 萬元，合計債
      權320 萬元由郭芳蘭開立本票21紙（面額13萬元、17萬元
      各10紙、20萬元1 紙）交付，惟屆期兌現86年7 月4 日之
      13萬元本票1 紙，有上訴人提出該抵押借款分期償還契約
      書及本票等影本可證（見本院卷第127~138 頁）。依上所
      述，足見上訴人抗辯伊確有交付予郭芳蘭借款225 萬元，
      堪認為真實，是可認該筆債權早即存在而長久未受清償，
      並非臨訟偽造。被上訴人指該債權係屬虛偽，尚無可採。
      至系爭不動產抵押權設定契約書及土地登記謄本，均記載
      而債務之清償期為80年8 月7 日，雖與上開抵押借據及存
      證信函載為80年8 月13日有異，然此顯係誤載，尚難執此
      認上訴人並無借款予郭九淯之情事。
（二）至本件系爭不動產抵押權設定契約書及土地登記謄本，雖
      均記載抵押權所擔保之債權為350 萬元，而與上訴人所稱
      實際僅貸與郭芳蘭225 萬元不符，然據上訴人陳稱債務人
      郭九淯原透過土地代書吳騰風向簡志堅表示急需調款350
      萬元以償還銀行債務，可提供土地設定第二順位抵押權，
      當時簡志堅及乙○○、甲○○夫婦同在漢王飯店服務，乃
      與該飯店副董事長林富男等4 人商議共同籌措現款貸放，
      免贅列多數抵押權人，故信託由甲○○名義為代表人辦理
      抵押權登記，但手續辦好後，簡志堅在5 月11日會同債務
      人及土地代書赴土地現場查看後，發現地上有一棟違建之
      皮革工廠，恐影響將來抵押物價值，經協商結果先貸與22
      5 萬元，俟三個月到期後再借，是以登記之抵押權本金為
      350 萬元，而實際之抵押債權本金為225 萬元，並無不符
      云云，並提出簡志堅自述書一紙為證，堪以說明實際借款
      225 萬元之經過情形。雖上訴人之夫乙○○於原審言詞辯
      論期日時，先稱：由伊交付350 萬元予簡志堅，再由簡志
      堅處理等語，又稱該款由伊帳戶提領，但實際上由伊及友
      人林富男共同出資，由伊及林富男分別借款75萬元，不知
      簡志堅有無出資，亦不知為何設定350 萬元之抵押權，均
      係簡志堅處理等語（見原審卷第123 、144 、145 頁）；
      另稱：伊出資71萬元，上訴人出資4 萬元，伊與林富男、
      簡志堅三人以上訴人名義出資，並非被上訴人出借款項，
      僅係以上訴人名義辦理抵押權設定之語（見原審卷第187
      、188 頁）；似亦與證人林富男證稱其與乙○○、簡志堅
      各出資75萬元，合計225 萬元，渠三人為債權人，上訴人
      係系爭抵押權之人頭等語（見原審卷第204 頁）不符。惟
      其等二人所稱實際出資借予郭九淯之款項則均為225 萬元
      ，並未虛列數額，則屬一致。且衡之本件借貸係在80年5
      月間，距本件訴訟期間長達約15年，就事實之記憶，可能
      因時間之長久而趨模糊，雖乙○○等就各人提出之金額及
      合計出借之款項，其前後陳述金額之細節有所出入，但有
      可能因登記之抵押權金額為350 萬元而誤為有該項金額之
      借貸，然其等所稱實際借款金額已承認確為225 萬元，顯
      不影響上訴人借貸事實之認定。又上訴人既為貸款人之一
      ，而登記為系爭第二順位抵押權人，雖實際出資者尚有乙
      ○○、林富男及簡志堅等人，然此為其等間內部出資約定
      關係，上訴人仍係交付郭九淯225 萬元之債權人，則就此
      金額範圍，實難遽予否認上訴人就系爭第二順位抵押權所
      擔保之債權不存在甚明。
五、綜據上述，上訴人既確有借予郭九淯225 萬元之事實，被上
    訴人訴請確認郭九淯於80年5 月10日就系爭不動產，設定予
    甲○○之350 萬元之第二順位抵押權，所擔保之債權不存在
    ，在225 萬元範圍內為無理由（即超過125 萬元部分）。原
    審就此部分為上訴人敗訴之判決，尚有未合，上訴意旨求予
    廢棄為有理由，應將原判決此部分廢棄，改判如主文第2 項
    所示。至原審就其餘超過225 萬元數額範圍部分，為上訴人
    敗訴判決則無不當，上訴人此部分上訴為無理由，應予駁回
    。至兩造其餘攻擊防禦之方法，核與本判決之基礎不生影響
    ，不予一一論述，附此敘明。
六、據上論結，本件上訴為一部有理由，一部無理由，依民事訴
    訟法第450 條、第449 條第1 項、第79條，判決如主文。
中　　華　　民　　國　　96　　年　　10　　月　　 2　　日
                            民事第一庭
                                審判長法官  黃金石
                                法      官  謝肅珍
                                法      官  林健彥
以上正本證明與原本無異。
如對本判決上訴，須於判決送達後20日內向本院提出上訴狀，其
未表明上訴理由者，應於上訴後20日內向本院提出上訴理由書（
均須按他造當事人之人數附繕本）。上訴時應提出委任律師或具
有律師資格之人之委任狀，並依附註條文規定辦理。
中　　華　　民　　國　　96　　年　　10　　月　　 2　　日
                                書  記  官  魏文常
附註：
民事訴訟法第466 條之1 ：
對於第二審判決上訴，上訴人應委任律師為訴訟代理人，但上訴
人或其法定代理人具有律師資格者，不在此限。
上訴人之配偶、三親等內之血親、二親等內之姻親，或上訴人為
法人、中央或地方機關時，其所屬專任人員具有律師資格並經法
院認適當者，亦得為第三審訴訟代理人。
第1 項但書及第2 項情形，應於提起上訴或委任時釋明之。
